ACORDAO-COMPLETO-2557101

ACÓRDÃO 381/2023 ATA 8/2023 - PLENÁRIO

VISTOS, relatados e discutidos estes autos de tomada de contas especial instaurada contra Pablo Dantas de Moura Santos, então presidente da Fepiserh, e as empresas Dimensão Distribuidora de Equipamentos Eireli e Distribuidora Nogueira de Medicamentos Ltda. em razão de possível superfaturamento na compra, sem licitação, de máscaras e luvas de proteção para o enfrentamento da pandemia de Covid-19.
ACORDAM os Ministros do Tribunal de Contas da União, reunidos em sessão do Plenário, ante as razões expostas pelo Relator e com fundamento nos arts. 1º, inciso I; 12, § 3º; 16, incisos I e II; 17; 18; e 23, incisos I e II; da Lei 8.443/1992, em:
9.1. rejeitar o pedido de prorrogação de prazo para apresentação de alegações de defesa formulado por Dimensão Distribuidora de Equipamentos Eireli;
9.2. declarar a revelia da empresa Distribuidora Nogueira de Medicamentos Ltda.
9.3. acolher as alegações de defesa apresentadas por Dimensão Distribuidora de Equipamentos Eireli;
9.4. acolher parcialmente as alegações de defesa apresentadas por Pablo Dantas de Moura Santos;
9.5. julgar regulares as contas das empresas Dimensão Distribuidora de Equipamentos Eireli e Distribuidora Nogueira de Medicamentos Ltda., dando-lhes quitação plena;
9.6. julgar regulares com ressalva as contas de Pablo Dantas de Moura Santos, dando-lhe quitação;
9.7. encaminhar cópia deste acórdão aos responsáveis e à Fundação Estatal Piauiense de Serviços Hospitalares, informando-lhes que o relatório e o voto que o fundamentam podem ser acessados por meio do endereço eletrônico www.tcu.gov.br/acórdãos.

Tomada de contas especial instaurada em decorrência de conversão de representação em razão de possível superfaturamento na compra, sem licitação, pela Fundação Estatal Piauiense de Serviços Hospitalares, de máscaras e luvas de proteção para o enfrentamento da pandemia de Covid-19.

Fundação Estatal Piauiense de Serviços Hospitalares (Fepiserh)

3. Responsáveis: Pablo Dantas de Moura Santos (XXX.457.573-XX), presidente da Fepiserh; Dimensão Distribuidora de Equipamentos Eireli (02.956.130/0001-28); e Distribuidora Nogueira de Medicamentos Ltda. (03.315.618/0001-39)

13.1. Ministros presentes: Bruno Dantas (Presidente), Benjamin Zymler, Augusto Nardes, Aroldo Cedraz, Jorge Oliveira (Relator) e Antonio Anastasia.
13.2. Ministros-Substitutos convocados: Augusto Sherman Cavalcanti, Marcos Bemquerer Costa e Weder de Oliveira.

JORGE OLIVEIRA

Trata-se de tomada de contas especial instaurada em cumprimento ao Acórdão 2703/2021-TCU-Plenário em razão dos indícios de superfaturamento nos Contratos 55 e 57/2020 da Fundação Estatal Piauiense de Serviços Hospitalares (Fepiserh) , celebrados, respectivamente, com as empresas Dimensão Distribuidora de Medicamentos Eireli e Distribuidora Nogueira de Medicamentos Ltda. (Disnomed) para a aquisição de equipamentos de proteção individual para enfrentamento da Covid-19.
2.	Transcrevo, a seguir, trecho da instrução elaborada pela Secretaria de Controle Externo de Aquisições Logísticas (Selog) , atual Unidade de Auditoria Especializada em Contratações (AudContratações) , que analisou a matéria:
	"[...]
	HISTÓRICO
	2. A Fepiserh, por meio da Dispensa de Licitação 20/2020, instaurada no bojo do Processo Administrativo 1.292/2020 (peças 17-18) , celebrou os Contratos 55/2020 com a Dimensão Distribuidora de Medicamentos Eireli, no valor original de R$ 4.598.800,00 (peça 17, pp. 122-137) , e 57/2020 com a Distribuidora Disnomed, no valor original de R$ 2.100.900,00 (peça 17, pp. 154-168) , além do Contrato 56/2020, com a 2 MV Distribuidora, que não foi objeto da representação que originou esta TCE, todos assinados em 16/4/2020.
	3. A Secretaria do TCU no Estado do Piauí (Sec/PI) , em análise preliminar dos preços praticados nos mencionados contratos, apontou que os itens máscara cirúrgica descartável 3 camadas, máscara N95 e luva descartável apresentaram preços consideravelmente mais elevados que os registrados em compras públicas efetuadas no mesmo período, e disponíveis no Painel de Preços do Governo Federal. Considerando como referência preços praticados à época das aquisições, com características semelhantes, estimou possível superfaturamento, da ordem de R$ 2.716.535,56, nas aquisições realizadas por meio daqueles dois contratos (peça 228 do TC Processo 016.867/2020-3) .
	4. Diante dos fatos, a Ministra Ana Arraes exarou despacho no TC Processo 016.867/2020-3, que tem por objeto o acompanhamento das aquisições públicas voltadas ao enfrentamento da Covid-19, no qual determinou a instauração de representação para apurar possíveis irregularidades, prejuízos e responsabilizações relacionadas às aquisições realizadas por meio dos Contratos 55 e 57/2020, autuada sob o número TC Processo 047.792/2020-5.
	5. A instrução inicial da referida representação (peça 5 daquele processo) propôs a realização de diligência à Fepiserh para que encaminhasse as seguintes informações e documentos esclarecedores sobre aquelas contratações.
	6. A unidade jurisdicionada atendeu a diligência tempestivamente, apresentando os elementos juntados às peças 13-43 do TC Processo 047.792/2020-5, que contemplam, em suma, as seguintes informações:
	a) ofício de resposta à diligência, contemplando informações acerca da Dispensa de Licitação 20/2020 e dos Contratos 55 e 57/2020, além da designação de interlocutor para dirimir eventuais dúvidas sobre a matéria (peça 13) ;
	b) extrato de publicação do Terceiro Termo Aditivo ao Contrato 55/2020/Fepiserh (peça 14) ;
	c) Primeiro Termo Aditivo ao Contrato 55/2020/Fepiserh (peça 15) ;
	d) Primeiro Termo Aditivo ao Contrato 57/2020/Fepiserh (peça 16) ;
	e) Processo Administrativo 1.292/2020, referente à Dispensa de Licitação 20/2020 e Contratos 55 e 57/2020 (peças 17-18) ;
	f) extrato das ordens bancárias das emendas parlamentares (peças 19 a 24) ;
	g) processo de pagamento da empresa Disnomed (peças 25 a 36) ;
	h) processo de pagamento da empresa Dimensão (peças 37 e 38) ;
	i) glosa de valores pagos a empresa Disnomed (peça 39) ;
	j) notas fiscais canceladas/devolvidas, referente ao Contrato 55/2020, e extrato de publicação do termo de glosa referente ao Contrato 57/2020 (peça 40) ; 
	k) Decreto Estadual 17.112/2017 - Estatuto Social da Fepiserh (peça 41) ;
	l) Lei Estadual 6.958/2017, que instituiu a Fepiserh (peça 42) ; e
	m) Decreto, de 10/2/2021, que nomeou o atual Presidente da Fepiserh (peça 43) .
	7. Com base nesta documentação, esta unidade técnica do Tribunal realizou consistente análise dos preços contratados e mesmo considerando adequados alguns dos valores praticados, concluiu pela ocorrência de superfaturamento de R$ 1.914.391,56 no Contrato 55/2020 e de R$ 126.942,00 no Contrato 57/2020, o que fundamentou sua proposta de conversão dos autos em tomada de contas especial, nos termos do art. 47 da Lei 8.443/1992, nos seguintes termos (peça 5, pp. 14 e 15) :
	'b) determinar, nos termos do art. 47 da Lei 8.443/1992 c/c o art. 252 do Regimento Interno/TCU, a conversão do presente processo em tomada de contas especial;
	c) autorizar, desde logo, com fundamento nos arts. 10, § 1º, e 12, incisos I e II, da Lei 8.443/1992 c/c o art. 202, incisos I e II, do RI/TCU, as citações dos responsáveis arrolados a seguir, para que, no prazo de 15 (quinze) dias, apresentem alegações de defesa quanto às irregularidades apontadas, cujos elementos individualizados de responsabilização constam detalhados na matriz de responsabilização, constante do anexo desta instrução, e/ou recolham, solidariamente, aos cofres do Fundo Nacional de Saúde, as quantias abaixo indicadas, atualizadas monetariamente a partir das respectivas datas até o efetivo recolhimento, abatendo-se na oportunidade a quantia eventualmente ressarcida, na forma da legislação em vigor:
	c.1) Pablo Dantas de Moura Santos (CPF XXX.457.573-XX) em solidariedade com a empresa Dimensão Distribuidora de Medicamentos Eireli (CNPJ 02.956.130/0001-28) , nos termos do art. 25, § 2º, da Lei 8.666/1993, em decorrência do superfaturamento, da ordem de R$ 1.914.391,56, verificado na execução do Contrato 55/2020, celebrado por meio da Dispensa de Licitação 20/2020, decorrente da contratação, fornecimento e pagamento dos itens 'Máscara Cirúrgica' e 'Máscara N95' com preços superiores ao preço médio praticado em compras semelhantes efetuadas por outros órgãos públicos no mesmo período:
	VALOR ORIGINAL
	DATA DA OCORRÊNCIA

	R$ 1.194.800,00
	16/9/2020

	R$ 481.557,00
	21/9/2020

	R$ 136.800,00
	16/9/2020

	R$ 101.234,56
	21/9/2020

	c.2) Pablo Dantas de Moura Santos (CPF XXX.457.573-XX) em solidariedade com a Distribuidora Nogueira de Medicamentos Ltda. (Disnomed - CNPJ 03.315.618/0001-39) , nos termos do art. 25, § 2º, da Lei 8.666/1993, em decorrência do superfaturamento, da ordem de R$ 126.942,00, verificado na execução do Contrato 57/2020, celebrado por meio da Dispensa de Licitação 20/2020, decorrente da contratação, fornecimento e pagamento dos itens 'Máscara Cirúrgica' e 'Luva descartável para procedimentos' com preços superiores ao preço médio praticado em compras semelhantes efetuadas por outros órgãos públicos no mesmo período:'
	VALOR ORIGINAL
	DATA DA OCORRÊNCIA

	R$ 94.050,00
	21/5/2020

	R$ 10.450,00
	23/6/2020

	R$ 19.502,00
	21/5/2020

	R$ 2.940,00
	23/6/2020

	8. A proposta de conversão em TCE e de citação solidária dos responsáveis foi acolhida pelo Ministro Jorge Oliveira (Relator) , conforme consignam o voto (peça 4) e o relatório (peça 5) que acompanham o Acórdão 2703/2021-TCU-Plenário (peças 3-5) , que determinou a adoção das referidas medidas.
	[...]
	10. Sendo assim, foram expedidos os Ofícios 72599/2021-TCU/Seproc, de 20/12/2021 (peça 15) , à procuradora de Pablo Dantas de Moura Santos; 72600/2021-TCU/Seproc, de 20/12/2021 (peça 16) , à procuradora da empresa Dimensão Distribuidora de Medicamentos; e 72601/2021-TCU/Seproc, de 20/12/2021 (peça 17) , ao representante legal da empresa Distribuidora Nogueira de Medicamentos (Disnomed) , que foram devidamente cientificados das citações, conforme atestam os avisos de recebimento acostados às peças 18 (Disnomed) , 19 (Dimensão) e 20 (Pablo Dantas) .
	EXAME TÉCNICO
	11. Pablo Dantas apresentou as suas alegações de defesa mediante os documentos de peças 30 a 48. A empresa Dimensão se pronunciou em defesa por meio do expediente acostado às peças 24 a 28. Já a empresa Disnomed cujo ofício de citação foi comprovadamente recebido pelo sócio-administrador  Valdenor Nogueira Lima, como se vê nas peças 17 e 18, quedou-se inerte.
	12. Apesar de as irregularidades terem sido divididas em duas em razão da solidariedade diferenciada, conforme quadros reproduzidos mais acima, tratam-se, basicamente, de uma só problemática, qual seja, aquisições a valores superiores à média praticada na época, decorrentes de irregularidades nas estimativas de preços. Assim, serão dispostas conjuntamente, com aproveitamento mútuo das alegações de defesa.
	Irregularidade 1: superfaturamento, da ordem de R$ 1.914.391,56, verificado na execução do Contrato 55/2020, celebrado por meio da Dispensa de Licitação 20/2020, decorrente da contratação, fornecimento e pagamento dos itens 'Máscara Cirúrgica' e 'Máscara N95' com preços superiores ao preço médio praticado em compras semelhantes efetuadas por outros órgãos públicos no mesmo período.
	Irregularidade 2: superfaturamento, da ordem de R$ 126.942,00, verificado na execução do Contrato 57/2020, celebrado por meio da Dispensa de Licitação 20/2020, decorrente da contratação, fornecimento e pagamento dos itens 'Máscara Cirúrgica' e 'Luva descartável para procedimentos' com preços superiores ao preço médio praticado em compras semelhantes efetuadas por outros órgãos públicos no mesmo período.
	Dispositivos violados: §§ 1º, inciso VI, 2º e 3º do art. 4º-E da Lei 13.979, de 6 de fevereiro de 2020.
	Alegações de defesa de Pablo Dantas de Moura Santos.
	13. O Presidente da Fepiserh na época da contratação e durante a execução dos referidos contratos alega, em suma, que:
	 a) ao contrário do que consta nos autos, os contratos emergenciais se inseriram no contexto do combate à pandemia da Covid-19, tendo em vista que os materiais adquiridos são utilizados para se evitar ou minimizar o contágio do vírus a outros pacientes dos hospitais e, até mesmo, dos profissionais de saúde, infeliz realidade experimentada por diversas vítimas;
	b) não consta dos documentos que instruem a tomada de contas especial qualquer documentação apta a suscitar a ocorrência de superfaturamento na celebração dos contratos, com exceção da comparação inadequada de preços pelo Painel de Preços do Governo Federal, realidade muito aquém daquela vivida antes do período pandêmico;
	c) a presente instauração de TCE está apurando fatos sem considerar a realidade do mercado e as necessidades de cada hospital no combate à doença, uma vez que todo o complexo dos hospitais e seus servidores se esforçam na linha de frente desde o ano de 2020. Contratos foram celebrados no contexto da maior crise sanitária já experimentada pelo nosso País, em que materiais e insumos estão cada vez mais onerosos, com dificuldades de transportes pelo aumento da demanda, impactando a sobrevivência de milhares de pessoas;
	 d) foi instaurado o 'Processo de Dispensa de Licitação' com todas as justificativas plausíveis e documentação necessária - tais como os Ofícios 486/2020, de 13/3/2020, e 394/2020, de 18/3/2020 (peça 31) , nos quais os Hospital Getúlio e Hospital Regional Justino Luz, respectivamente, informam a urgência na aquisição dos insumos; o Termo de Referência (peças 33 e 35) ; a cotação de preços com potenciais fornecedores (peça 34) ; a Justificativa de Preços (peça 39) e o Parecer Jurídico 129/2020 (peça 37) -, exigidas pelas normas e regulamentos locais, em especial o Decreto 18.895, de 19/3/2020, do Governo do Estado do Piauí, bem como com a Lei Federal 13.979/2020 e reportagens sobre a pandemia (peça 38) ;
	f) segundo o que dispôs o art. 4º-E da Lei 13.979/2020, a estimativa de preços, se feita, considerando que este ato era até mesmo dispensável nos termos do § 2º deste mesmo artigo, deveria se pautar por ao menos 1 dos parâmetros indicados, sendo a pesquisa com fornecedores, tal como feito pela Fepiserh, um deles. Noutras palavras, não era exigível que a estimativa de preços tivesse que utilizar mais de um dos referidos parâmetros. Assim sendo, é equivocado e não encontra amparo legal requerer que aqueles preços obtidos juntos aos diversos fornecedores deveriam ter sido balizados com os registrados no Painel de Preços, como sugere agora o TCU;
	g) no caso da contratação direta prevista na Lei 13.979/2020 pode haver simplificação do planejamento, inclusive quanto à elaboração do orçamento estimativo. Não é necessário, assim, realizar uma ampla pesquisa de mercado, baseada em uma 'cesta de preços' para elaborar o orçamento estimativo da contratação emergencial;
	h) sendo o início da pandemia, qual o outro parâmetro que a Administração teria para utilizar naquele momento? No caso em apreço, a contratação emergencial ocorreu para satisfazer necessidade pública direta ou indiretamente ligada ao atendimento de situação de emergência decorrente da pandemia da Covid-19, com orçamento estimativo simplificado, refletindo os preços de mercado com base nos valores apresentados por potenciais fornecedores;
	i) além do mais, houve abruptas e expressivas oscilações de mercado. Neste sentido, ao considerar as regras do mercado em que se insere o objeto da contratação, está autorizada a contratar por valores superiores aos encontrados quando da realização do orçamento estimativo, ainda mais, de valores anteriores ao estado de calamidade pública que acometeu o mundo, por ocasião da variação de preços de mercado, conforme art. 4º-E, § 3º, da Lei 13.979/2020 e Medida Provisória 926/2020;
	j) não à toa, o legislador fez constar dispositivo que flexibiliza o processo, indicando que os preços obtidos a partir de estimativa, não impedem a contratação por valores superiores decorrentes de oscilações ocasionadas pela variação de preços, desde que haja justificativa nos autos. Até porque, a comparação do valor de um produto antes e durante uma crise mundial de saúde, desconsiderando a demanda por todo o planeta e a urgência da aquisição, não tem sentido algum;
	k) as empresas contratadas estabeleceram seus preços e mesmo diante das 7 cotações realizadas não havia fornecedores que pudessem cumprir com a mediana estabelecida pelo Portal de Compras do Governo Federal, devido às oscilações;
	l) é preciso destacar que apesar da contratação direta ter sido a natureza do vínculo estabelecido, não houve exatamente total desconsideração de um processo competitivo, o que a contratação direta autorizaria, pois foram consultados vários fornecedores, houve tentativas de negociação de preços, análises de especialistas sobre a pertinência da aquisição e da extrema urgência dos materiais;
	m) inclusive, a Fepiserh notificou a empresa Disnomed através do Memo/Auditoria Interna 03/2020, datado de 14 de agosto de 2020 (peça 41, pp. 1-3) , informando que o valor dos itens constantes no contrato e em seu 1º e 2º aditivos ainda estavam acima daqueles estabelecidos pela Nota Técnica da CGE 05, de 04 de junho de 2020 (peça 41, pp. 24 e 25) , sendo necessária a adequação dos valores. Tal situação revela que a Fundação se preocupou em realizar as negociações, a fim de satisfazer da melhor forma o interesse público, não agindo com a intenção de superfaturar os valores dos insumos e nem com falta de zelo ou cuidado da análise das estimativas de preços;
	n) a situação merece cautela, uma vez que os contratos se deram em momento que não havia como comparar preços com outros órgãos, pelo fato de que as medidas de enfrentamento à Covid-19 estavam sendo descobertas e implementadas. As necessidades se deram de acordo com a demanda de cada hospital e era bastante difícil, naquele momento, a obtenção de informações acerca das contratações de mesma natureza por outros entes públicos. As medidas implementadas estavam ainda em fase inicial, deixando a população em pânico e os agentes públicos sem deter conhecimento acerca da postura que deveriam ser adotadas para suprir a coletividade;
	o) especificamente em relação ao Contrato 55/2020, firmado com a empresa Dimensão:
	o.1) trata-se de contrato assinado em 16/04/2020, com o valor de R$ 4.598.800,00, para a aquisição de avental, de 11.600 caixas com 50 máscaras cirúrgicas descartáveis com camada tripla, com o preço da caixa previsto em R$ 260,00, o que corresponde ao valor de R$ 5,20 a unidade, bem como a aquisição de 20.000 unidades de máscaras N95 ao preço unitário de R$ 53,64;
	o.2) a unidade técnica desta Corte de Contas, ao considerar os preços com base na maior mediana de abril/2020 (mês de assinatura do contrato) tomando por base o Painel de Preço do Governo Federal, na página referente a região nordeste, alega que máscaras cirúrgicas triplas descartáveis tiveram os seguintes preços unitários de mercado: R$ 1,60 e R$ 2,69. Apontou que houve um sobrepreço de total de R$ 1.676.357,00;
	o.3) no tocante às máscaras N95, a unidade técnica assentou haver sobrepreço total de R$ 238.034,56, tendo em vista que, ao considerar a mediana dos preços de mercado referentes aos meses de março e abril de 2020, os valores deveriam ser de R$ 17,00 e R$ 16,50, respectivamente;
	o.4) contudo, a entrega dos materiais se deu diretamente ao Hospital Getúlio Vargas em 04/05/2020. O primeiro faturamento se deu de acordo com as Notas Fiscais 77.916, 77.917 e 77.918, emitidas no mês de maio de 2020;
	o.5) posteriormente, as respectivas notas foram canceladas e devolvidas em virtude da adequação dos valores, o que gerou as Notas Fiscais 78.582, 78.583 e 79.180, datadas e efetivamente pagas em junho/2020;
	o.6) foram realizadas diversas tentativas de negociação a fim de suprir os valores acima do mercado, em decorrência de oscilações. Diante das negociações, foi assinado o 1º Termo Aditivo do Contrato em 11/05/2020, no valor de R$ 4.061.000,00, com adequações significativas, trazendo uma economia de R$ 537.800,00 se comparado ao contrato original (peça 44) ;
	o.7) a fim de assegurar a efetividade das demandas e o interesse público, foi assinado o 2º Termo Aditivo, datado de 29 de junho de 2020, no valor de R$ 3.731.800,00, com redução de R$ 329.200,00, se comparado ao 1º Termo Aditivo. Houve uma economia no importe de R$ 867.000,00 em relação ao valor original do contrato, contabilizando os termos aditivos. Todos os valores tomaram por base a data de entrega dos materiais (maio de 2020) . A readequação dos valores se deu por conta de diversas negociações com os fornecedores;
	o.8) o terceiro termo aditivo foi celebrado em julho/2020, referente a segunda compra, prevendo a aquisição de 11.199 caixas de máscaras cirúrgicas descartáveis com 50 unidades, bem como a aquisição de 26.432 unidades de Máscaras N95, no total de R$ 1.865.871,56. Os valores adequados tomaram por base o preço indicado na Nota Técnica 05/2020, de 4 de junho de 2020, com pagamento realizado em setembro/2020. Foi gerado o Processo de Pagamento 2.851/2020, para o fornecimento total do material contratado;
	o.9) todos os valores adotados atenderam as determinações da Nota Técnica 05/2020 da Controladoria-Geral do Estado do Piauí, que apresenta os preços médios de referência para as contratações e alterações contratuais relativas a EPI's em geral, a qual servia de base aos entes públicos; e
	o.10) ademais, o valor de preço estabelecido pela empresa Dimensão, ora contratada, o menor dentre os 7 orçamentos obtidos, já era superior ao preço estabelecido no Painel de Compras do Governo Federal devido às oscilações de mercado. Ao contrário do alegado nesta tomada de contas especial, a Fepiserh não havia como realizar contratações urgentes pela mediana estabelecida no Painel;
	p) especificamente em relação ao Contrato 57/2020, firmado com a empresa Disnomed:
	p.1) trata-se de contrato assinado em 16/04/2020, com o valor de R$ 2.100.900,00, para aquisição de avental, 4.600 caixas de máscaras cirúrgicas, 2.500 caixas de Máscara N95, 5.000 caixas de luvas descartáveis tamanho 'P', 8.000 caixas de luvas descartáveis tamanho 'M', e álcool em gel;
	p.2) a unidade técnica desta Corte de Contas, ao considerar os preços com base na maior mediana dos meses de março e abril de 2020, tomando por base o Painel de Preço do Governo Federal, alega que a mediana do preço unitário da máscara cirúrgica descartável 3 camadas foi de R$ 1,60 no mês de março/2020 e de R$ 2,69 no mês de abril/2020, enquanto o preço contratado foi de R$ 5,20 por unidade;
	p.3) afirmou ainda que a mediana do preço unitário da máscara N95 foi de R$ 17,00 no mês de março/2020 e de R$ 16,50 no mês de abril/2020, enquanto o preço contratado foi de R$ 53,64 por unidade; e a mediana do preço unitário da luva descartável individual para procedimentos foi de R$ 20,00 no mês de março/2020 e de R$ 29,45 no mês de abril/2020, enquanto o preço contratado foi de R$ 44,80 por unidade;
	p.4) depreende-se da instrução da unidade técnica que o preço de mercado dos itens 'máscara cirúrgica' e 'luva descartável para procedimentos' também são passíveis de consulta no 'Painel de Compras Covid-19', onde se extrai as medianas mensais do item 'máscara cirúrgica' e para a caixa 'luva descartável para procedimentos', corroborando a ocorrência de sobrepreço no valor total de R$ 126.942,00;
	p.5) a entrega dos materiais se deu diretamente ao Hospital Regional Justino Luz (HRJL) em 5/5/2020. O primeiro faturamento se deu de acordo com as Notas Fiscais 7.632, 7.633, 7.634, 7.697, 7.699, 7.704 e 7.705;
	p.6) em maio de 2020 também houve diversas tratativas acerca da possível redução dos valores, o que deu ensejo ao 1º Termo Aditivo (peça 46) , datado de 11/05/2020, com preço final em R$ 1.970.200,00. Ou seja, gerou-se uma economia de R$ 130.700,00;
	p.7) mediante novas negociações, novamente os preços foram reduzidos por contas das diversas oscilações de mercado, o que consolidou na assinatura do 2º Termo Aditivo no valor de R$ 1.660.200,00, com evidente economia de R$ 310.000,00 (peça 47) ;
	p.8) em seguida, abriu-se o Processo 4.215/2020 para tratativas acerca de novas adequações de mercado, a fim de atender integralmente as condições estabelecidas pela Nota Técnica GCE/PI 05/2020, que estipulava que os preços de referência tinham que ter aplicabilidade para as contratações realizadas após 4 de junho de 2020 (data da publicação da NT) , não alcançando, portanto, os preços praticados em meses anteriores;
	p.9) por essa razão, para efeito de glosas no importe de R$ 655.535,00, foi apurado apenas valores após junho/2020, não tomando por base os valores dos Processos de Pagamentos 1.687/2020, 1.773/2020 e 1.841/2020 emitidos em maio/2020;
	p.10) a glosa se deu somente a partir dos valores dos produtos efetivamente entregues, o que representa uma supressão de R$ 344.172,56. Outrossim, não houve a execução integral do contrato, restando ainda um saldo de R$ 301.025,00; e
	p.11) ainda foram feitas glosas no importe de R$ 325.166,00 referente aos processos de pagamentos que ainda não haviam sido efetivamente pagos, os quais correspondem: 2.616/2020, 2.719/2020, 2.794/2020 e 2.960/2020 (Notas Fiscais 8.047, 8.062, 8.063, 8.064, 8.056, 8.059, 8.065 e 8.066) .
	Alegações de defesa da empresa Dimensão
	14. A empresa Dimensão, por intermédio de seu representante, Jadyel Silva Alencar, alega, em suma, que:
	a) no que tange às máscaras cirúrgicas triplas descartáveis:
	a.1) de início o Tribunal de Contas da União mostra que o Contrato 55/2020 previu a aquisição de 11.600 caixas com 50 máscaras descartáveis com camada tripla, com o preço da caixa previsto em R$ 260,00, o que corresponde ao valor de R$ 5,20 a unidade. A partir disso, o TCU em consulta realizada ao Painel de Preço do Governo Federal, na página referente a região nordeste, nos meses de março/2020 e abril/2020 (mês da assinatura do contrato) , considerando como tal a mediana dos preços praticados, as máscaras triplas descartáveis tiveram os seguintes preços unitários de mercado: R$ 1,60 e R$ 2,69, respectivamente;
	a.2) diante disso, o Tribunal de Contas concluiu, com base na maior mediana de abril de 2020 (mês que o contrato foi assinado) , que o Contrato 55/2020 foi celebrado com sobrepreço de R$ 1.455.800,00, quanto ao item de máscaras tripla descartáveis. Contudo, as 11.600 caixas contratadas inicialmente, só foram pagas em 16/9/2020, com o preço repactuado no 1º e no 2º TA, mediante redução de preços no mercado, determinando como R$ 4,75, o preço de venda das máscaras pela empresa, à Fepiserh, e diante disso o TCU considerou o superfaturamento no valor de R$ 1.194.800,00, para este item no total e um valor individual de R$ 2,06 (dois reais e seis centavos) ;
	a.3) posteriormente, em 15/7/2020, foi assinado o 3º TA, referente à segunda compra, que previu mais 11.199 caixas com 50 unidades, que levou em consideração o preço indicado na Nota Técnica da CGE 5 de 04/06/2020 (R$ 2,46) , que correspondia ao preço de mercado do mês de maio (próximo a mediana de R$ 2,50 a unidade) , obtido no Painel de Preços tendo sido realizado o pagamento em 21/9/2020;
	a.4) no que se refere ao 3º TA o TCU aponta que, os preços obtidos no Painel de Preços baixaram consideravelmente nos meses seguintes, sendo R$ 1,60 no mês da assinatura do 3º TA, concluindo pelo superfaturamento no valor de R$ 481.557,00, para este item no valor total e um suposto superfaturamento no valor individual de R$ 0,86 (oitenta e seis centavos) ;
	a.5) dessa forma, o TCU sintetizou o valor total de todas as unidades adquiridas e entendeu que o superfaturamento relativo às máscaras triplas descartáveis chega ao valor total de R$ 1.676.357,00;
	a.6) entretanto, ao pontuar que houve superfaturamento deste item, o Tribunal de Contas não levou em consideração a formação de preço de custo da máscara ao ser adquirida pela empresa Dimensão: preço de compra: R$ 2,997, que subtraindo R$ 0,360 do crédito do ICMS e somando 0,06 do frete sobre a compra, totaliza como preço de custo R$ 2,697 a unidade;
	a.7) além disso, devem ser acrescidos ainda a esse valor, os impostos que são cobrados sobre a venda do produto, dentre os quais estão o ICMS sobre a venda (R$ 0,570) , o Pis/Cofins (R$ 0,173) , o IR (R$ 0,165) , além das despesas operacionais (R$ 0,475) e a comissão sobre venda Rca (R$ 0,238) ;
	a.8) diante da formação de preço de venda elaborada acima, podemos perceber, que o valor que a empresa vendeu as máscaras para Fepiserh (R$ 4,75) , apresentam um lucro compatível com a margem do mercado, tendo em vista um lucro líquido de R$ 0,432 em cada unidade, quando subtraídos o preço de custo, o valor dos impostos e as despesas operacionais;
	a.9) nem mesmo seria possível a empresa vender as máscaras pelo preço indicado pelo TCU com base no Painel de Preços (R$ 2,69) , já que na formação do preço de venda das máscaras pela empresa Dimensão, o valor total do preço de compra das máscaras, sem adicionar o lucro, é bem superior ao indicado pelo Painel de Preços, correspondendo a R$ 4,318;
	a.10) da mesma forma ocorreu na segunda compra, que corresponde ao 3º TA, o TCU novamente não se atentou à formação do preço de custo ao ser adquirida pela empresa, tendo em vista que na data da assinatura do contrato (15/7/2020) , o preço de compra foi de R$ 1,50, que subtraindo do crédito do ICMS R$ 0,105 e somando R$ 0,03 do frete sobre a compra, totaliza como preço de custo R$ 1,425 a unidade, sobre o qual devem ser incluídos os impostos que são cobrados sobre a venda do produto, dentre os quais estão o ICMS sobre a venda (R$ 0,443) , o Pis/Cofins (R$ 0,090) , o IR (R$ 0,086) , além das despesas operacionais (R$ 0,246) e a comissão sobre venda Rca (R$ 0,123) ; e
	a.11) portanto, embora o TCU diga que houve uma queda de preço, a empresa não tinha como ter ofertado outro valor, porque na data da assinatura do 3º TA a média ponderada das aquisições era de R$ 1,50, sem falar nos impostos a serem pagos para aquisição, e o lucro da empresa ao realizar a venda das máscaras, restando claro que o valor pelo qual a máscara tripla foi vendida para a Fepiserh, de R$ 2,46, não há que se falar em sobrepreço;
	b) no que tange às máscaras N95:
	b.1) o contrato previu a aquisição de 20.000 unidades ao preço unitário de R$ 53,64, e a mesma pesquisa foi realizada no Painel de Preços do Governo Federal e como critério de busca, a região nordeste, em cada mês, e considerando a mediana dos preços praticados obtiveram os preços unitários referentes ao mês de março/2020 e abril/2020 os valores de R$ 17,00 e 16,50, respectivamente;
	b.2) diante disso, levando em consideração o mês de assinatura do contrato (abril/2020) , a mediana do Painel de Preços estava em R$ 16,50 a unidade, tendo sido o contrato celebrado com sobrepreço de R$ 742.800,00, neste item. Contudo, as unidades só foram pagas em 16/9/2020, com preço repactuado no 1º e 2º TA, de R$ 23,34 a unidade, mediante a redução de preços no mercado, determinando como R$ 23,34, o preço de venda das máscaras pela empresa, à Fepiserh, e diante disso o TCU considerou o superfaturamento no valor de R$ 136.800,00, considerando a mediana verificada no mês de abril;
	b.3) no 3º TA, assinado em 15/7/2020, foram previstas mais 26.432 unidades, com preço unitário de R$ 8,83, indicado pela CGE, sendo o pagamento realizado em 21/9/2020. No entanto o TCU aponta que os preços do mercado baixaram e no mês da assinatura do 3º TA, o preço unitário era de R$ 5,00, o que restaria em um superfaturamento no valor de R$ 101.234,56;
	b.4) desta feita, somando todas as unidades adquiridas das máscaras N95, o superfaturamento total para este item seria de R$ 238.034,56;
	b.5) todavia, assim como foi feito em relação às máscaras triplas, ao pontuar que houve superfaturamento no item referente às máscaras N95, o Tribunal de Contas não levou em consideração a formação de preço de custo da máscara ao ser adquirida pela empresa Dimensão: preço de compra R$ 15,587, que subtraindo R$ 1,870 do crédito do ICMS e somando R$ 0,31 do frete sobre a compra, totaliza como preço de custo R$ 14,028 a unidade, sobre o qual devem ser acrescidos os impostos que são cobrados sobre a venda do produto, dentre os quais estão o ICMS sobre a venda (R$ 2,801) , o Pis/Cofins (R$ 0,852) , o IR (R$ 0,812) , além das despesas operacionais (R$ 2,334) e a comissão sobre venda Rca (R$ 1,167) ;
	b.6) diante da formação de preço de venda elaborada acima, podemos perceber, que o valor que a empresa vendeu as máscaras para Fepiserh (R$ 23,34) , apresentam um lucro compatível com a margem do mercado, tendo em vista um lucro líquido de R$ 1,346 em cada unidade, quando subtraídos o preço de custo, o valor dos impostos e as despesas operacionais;
	b.7) seria impossível a empresa vender as máscaras pelo preço indicado pelo TCU com base no Painel de Preços (R$ 16,50) , se na formação do preço de venda das máscaras pela empresa Dimensão o valor total do preço de compra das máscaras, sem adicionar o lucro, é bem superior ao indicado pelo Painel de Preços, correspondendo a R$ 21,994;
	b.8) da mesma forma ocorreu na segunda compra, que corresponde ao 3º TA, o TCU novamente não se atentou à formação do preço de custo ao ser adquirida pela empresa, tendo em vista que na data da assinatura do contrato (15/7/2020) , o preço de compra foi de R$ 6,90, que subtraindo do crédito do ICMS R$ 0,483 e somando R$ 0,14 do frete sobre a compra, totaliza como preço de custo R$ 6,555 a unidade, sobre o qual devem ser acrescidos os impostos que são cobrados sobre a venda do produto, dentre os quais estão o ICMS sobre a venda (R$ 1,589) , o Pis/Cofins (R$ 0,322) , o IR (R$ 0,307) , além das despesas operacionais (R$ 0,883) e a comissão sobre venda Rca (R$ 0,442) ;
	b.9) no que tange a essa segunda compra pela empresa Dimensão e consequentemente a venda das máscaras à Fepiserh, é perceptível que houve, na verdade, um prejuízo de R$ 1,268 na venda de cada unidade;
	b.10) a empresa, ao vender com prejuízo, ela assim o fez porque a operação como um todo (valor total de todas as vendas, tanto das máscaras tripla quanto das máscaras N95) registra um lucro final de 5,60% (R$ 270.841,82) ; e
	b.11) destaca-se que essa margem de lucro é a praticada no mercado e, portanto, não restam dúvidas de que a empresa não vendeu com sobrepreço, atuando dentro dos limites do mercado.
	Alegações de defesa da empresa Disnomed
	15. Não houve.
	Análise
	16. Importante relembrar as principais métricas que levaram à constatação do possível superfaturamento, conforme instrução acostada na peça 12 destes autos, extraída da representação TC Processo 047.792/2020-5 que deu origem a esta TCE.
	17. Ainda que formalmente a Fepiserh tenha atendido o inciso VI do § 1º do art. 4º-E da Lei 13.979/2020, considerou-se ter havido falha na pesquisa de preços, culminando em contratação com sobrepreço, na medida em que os preços se revelaram muito superiores aos preços medianos registrados no Portal de Compras do Governo Federal, tanto considerando o mês de março/2020 (mês da pesquisa de preços) , como levando-se em conta o mês de abril/2020 (mês da contratação) .
	18. A falha na pesquisa de preços e o sobrepreço das Contratações 55 e 57/2020 estariam patentes nos próprios autos das contratações. Tanto seria que, em 11/5/2020, menos de um mês da assinatura dos Contratos 55 e 57/2020 (assinados em 16/4/2020) , e novamente em 29/6/2020, ambos os contratos foram aditivados para redução de preços. O Contrato 55/2020 ainda teve o terceiro aditivo, assinado em 15/7/2020, que estabeleceu novos preços, 50% maior que a mediana no período, às quantidades aditadas. Já o Contrato 57/2020, por fim, chegou a ser até objeto de ulterior glosa, com vista a adequação dos preços aos indicados na Nota Técnica da Controladoria-Geral do Estado do Piauí CGE 5, de 4/6/2020, especificamente no que tange aos produtos entregues depois de 4/6/2020.
	19. Naquela oportunidade, observou-se, ainda, que os mencionados termos aditivos não lograram adequar os preços aos valores de mercado, tampouco foram realizadas pesquisas de preços para tal finalidade, haja vista a constante oscilação destes em face da pandemia da Covid-19, nem foram apresentadas justificativas para a adoção de preços superiores aos preços praticados no mercado em cada repactuação, em descumprimento ao disposto no art. 4º-E, § 1º, inciso VI, e §§ 2º e 3º, da Lei 13.979/2020.
	20. Diante dos elementos constantes naquela representação esta unidade técnica, certeiramente, vislumbrou ter havido possível sobrepreço e consequente superfaturamento nas referidas aquisições, o que foi corroborado pelo Acórdão 2703/2021-TCU-Plenário, Relator: Ministro Jorge Oliveira.
	21. Convertido os autos em tomada de contas especial e promovidas as citações, arrolando também as empresas envolvidas, obteve-se agora novos e esclarecedores elementos que sugerem uma reanálise do contexto envolvido.
	22. Isso porque, a rigor, a Fepiserh observou a legislação específica para contratações relacionadas ao combate da Covid-19, no caso, o art. 4º-E, § 1º, inciso VI, da Lei 13.979/2020, o qual, frise-se, exigia a observância de ao menos um (e não necessariamente mais de um) dos critérios ali elencados:
	'Art. 4º-E. Nas aquisições ou contratações de bens, serviços e insumos necessários ao enfrentamento da emergência de saúde pública de importância internacional de que trata esta Lei, será admitida a apresentação de termo de referência simplificado ou de projeto básico simplificado. (Incluído pela Lei 14.035/2020) 
	§ 1º O termo de referência simplificado ou o projeto básico simplificado referidos no caput deste artigo conterá: (Incluído pela Lei 14.035/2020) 
	[...]
	VI - estimativa de preços obtida por meio de, no mínimo, 1 (um) dos seguintes parâmetros: (Incluído pela Lei 14.035/2020) 
	[...]
	e) pesquisa realizada com os potenciais fornecedores; (Incluído pela Lei 14.035/2020) '
	23. Além disso, ao cotar os referidos produtos - 'máscara cirúrgica', 'máscara N95' e 'luva descartável' - com quatro diferentes empresas do ramo (peça 34, pp. 13-15) , tal medida se harmonizou com a vasta jurisprudência desta Corte de Contas que ensina que a realização de pesquisa de preços de mercado, previamente à fase externa da licitação, deve consistir de um mínimo de três orçamentos de fornecedores distintos (Acórdão 1022/2013-TCU-Plenário, Relatora: Ministra Ana Arraes; Acórdão 568/2008-TCU-Primeira Câmara, Relator: Ministro Marcos Bemquerer; Acórdão 837/2008-TCU-Plenário, Relator: Ministro Raimundo Carreiro; Acórdão 3667/2009-TCU-Segunda Câmara, Relator: Ministro André de Carvalho; Acórdão 1842/2017-TCU-Plenário, Relator: Ministro Vital do Rêgo) .
	24. Quanto aos preços, ainda que superiores a diversas outras contratações semelhantes e contemporâneas, é temerário afirmar que estavam deliberadamente inflados a fim de auferir um lucro indevido e desproporcional, mormente as condições mercadológicas na época, notória e robustamente demonstrada nas alegações, foram extremamente voláteis e inseguras. No período em questão (abril-setembro/2020) , em que estávamos no 'olho do furacão' da pandemia, foi patente a enorme oscilação dos preços dos produtos que compõem os 'kits' básicos de combate à doença, tais como luvas e máscaras descartáveis, dificultando sobremaneira uma parametrização destes valores.
	25. Bem da verdade, fatores como a instantaneidade, a indispensabilidade, a imprevisibilidade e a singularidade, somados à crise pandêmica instalada, às pressões sociais e midiáticas, o exponencial aumento da demanda e a instabilidade da cadeia de produção, parece ter provocado uma espécie de 'licitação às avessas', no qual o fornecedor, detentor de um produto que se tornou repentinamente escasso no mercado e de forçosa aquisição pela Administração Pública, vendia a quem lhe propunha pagar mais pelo seu produto. Não raro foram as narrativas de gestores públicos acerca de contratações canceladas pelas empresas sob o argumento, não oficial, de que os produtos seriam destinados a outros entes/órgãos que teriam ofertado preços melhores, o que, aliás, não se revela abuso de poder econômico, mas de adaptações legítimas numa economia de mercado.
	26. Não se quer dizer que isto servirá de prévio salvo conduto às aquisições firmadas a preços superiores à média/mediana daquela época, mas que cada caso deve ser analisado cautelosamente e conforme as peculiaridades que se apresentam.
	27. Ressalta-se, na espécie, a Lei de Introdução às Normas do Direito Brasileiro - Lindb (Decreto-lei 4.657/1942) , especialmente o seu art. 22:
	'Art. 22. Na interpretação de normas sobre gestão pública, serão considerados os obstáculos e as dificuldades reais do gestor e as exigências das políticas públicas a seu cargo, sem prejuízo dos direitos dos administrados.
	§ 1º Em decisão sobre regularidade de conduta ou validade de ato, contrato, ajuste, processo ou norma administrativa, serão consideradas as circunstâncias práticas que houverem imposto, limitado ou condicionado a ação do agente.'
	28. Nesta linha a jurisprudência desta Corte possui entendimento historicamente assentado quanto à necessidade de ponderação das dificuldades enfrentadas pelo gestor e dos resultados obtidos, como se observa nos seguintes Enunciados de Jurisprudência Selecionada:
	'A reprovabilidade da conduta dos gestores deve ser mitigada, diante da ausência de dano ao erário, de má-fé dos responsáveis, das vicissitudes enfrentadas e do benefício trazido.' (Acórdão 2863/2010-TCU-Plenário, Relator: Ministro Benjamin Zymler) ;
	'A punibilidade da falta deve ser ponderada não apenas pelo descumprimento da norma jurídica ou de determinação do TCU, mas, também, por outros elementos, tais como o grau de reprovabilidade da conduta do gestor e do dano que possa ter causado ao interesse público, bem jurídico maior que se pretende resguardar.' (Acórdão 2.305.2010-TCU-1ª Câmara, Relator: Ministro Marcos Bemquerer; e Acórdão 2.596/2012-TCU-Plenário, Relatora: Ministra Ana Arraes) .
	29. Ainda nesta toada, vale destacar um trecho do Voto do Ministro Jorge Oliveira, também relator desta TCE, que ancorou o Acórdão 510/2022 - 1ª Câmara:
	'Assim, impõe-se aos órgãos de controle externo, no exame dos atos de gestão relacionados ao enfrentamento à pandemia, a análise das particularidades envolvidas em cada decisão, no sentido de se exigir dos gestores tanto uma atuação eficaz com vistas ao atendimento das necessidades da população quanto a plena atenção às normas que regem as contratações públicas'
	30. No caso sob exame, a conduta do agente público citado, Pablo Dantas de Moura Santos, então Presidente da Fepiserh na época das contratações, arrolado por ter, basicamente, 'ratificado a Dispensa de Licitação 20/2020 e, injustificadamente, assinado os correspondentes Contratos 55/2020 e 57/2020 sem a devida pesquisa de preços', foi lastreada pelo fluxo procedimental requerido pela legislação e cujas ações, como a pesquisa de preços (peça 34, pp. 13-15) , aparentavam-se íntegras, porquanto realizadas pelas áreas técnicas, não sendo razoável exigir-lhe conduta diversa da realizada.
	31. Por outro lado, defende-se que, mesmo não havendo como garantir uma pactuação pelos melhores preços do mercado, em razão do ambiente mercadológico atípico, ao menos a cada aditivo contratual deveria ter sido realizada pesquisa de preço atualizada, de forma a mitigar o risco de sobrepreço injustificado.
	32. Além disso, imperioso notar que a composição dos preços comercializados pela empresa Dimensão (peça 24, pp. 9-11) , tido com base nos valores descritos nas notas fiscais acostados nas peças 25, p. 6; 26, p. 4; 27, pp. 4-6; e 28, p. 3, subtraindo-se os créditos de ICMS e somando-se os custos do frete, dos impostos (ICMS, Pis/Cofins e IR) , das despesas operacionais e das comissões sobre as vendas perfaziam valores que, antes mesmo de embutir qualquer lucro da empresa, já estavam bem acima da mediana sinalizada no Painel de Preços, utilizado pelo TCU, sendo, pois, impossível sua comercialização pelos patamares máximos sugeridos.
	33. Considera-se despiciente promover uma análise financeira aprofundada, pois os valores dos tributos e das despesas operacionais discriminados soam, à primeira vista, legítimos. Observa-se, por exemplo, que só o custo de aquisição das 'Máscaras Cirúrgicas', no valor unitário de R$ 3,60, como consignado na Nota Fiscal 78103, emitida em 22/4/2022 (peça 26, p. 4) , de fato já era maior que a mediana registrada no Portal de Compras do Governo Federal para o mesmo mês, de R$ 2,69.
	34. Mesmo admitindo que a jurisprudência do TCU, em regra, não se baseia nos valores das notas fiscais apresentadas pelas contratadas para avaliar a ocorrência de superfaturamento, a não ser que não seja possível obter nenhum valor referencial do bem ou do serviço (Acórdão 2.109/2016 - Plenário, Relator: Ministro Benjamin Zymler) , a situação aqui é peculiar, por conta do complexo contexto da pandemia, o que levou a uma flutuação extrema de preços dos insumos no mercado, por vezes tendo que ser obtidos mediante importação, como foi o caso.
	35. Apesar de a empresa Disnomed não ter acostado qualquer informação nestes autos, factível supor que sua composição dos preços se assemelha à da empresa Dimensão, afinal, ofertaram, por exemplo, o mesmo preço inicial para o item 'máscara cirúrgica', a R$ 5,20/unidade.
	36. Indubitável é que este cenário, de altíssima demanda pelos produtos, de insegurança jurídica, de dificuldade para a sua obtenção e disponibilização, de supervenientes custos operacionais para o funcionamento das empresas no auge da pandemia, indicam e podem justificar a ampla, sem precedentes e imprevisível volatilidade dos preços.
	37. Portanto, considerando o contexto rigorosamente adverso a ser enfrentado, amplamente demonstrado pelos responsáveis; considerando as circunstâncias práticas que impuseram, limitaram ou condicionaram a ação do gestor (§1º do art. 22 da LINDB) ; considerando os novos elementos acostados a estes autos, que permitiram uma percepção mais aprumada dos fatos e das condições das contratações; e considerando que os vislumbrados débitos decorrentes do superfaturamento nos Contratos 55/2020 e 57/2020, referentes à aquisição de 'Máscara Cirúrgica', 'Máscara N95' e 'Luva Descartável', não puderam ser indubitavelmente caracterizados, sugere-se por acolher as alegações de defesa de Pablo Dantas de Moura Santos e da empresa Dimensão, aproveitando-as para a empresa Disnomed, revel nestes autos, na medida em que pechas que lhes recaem são semelhantes.
	38. Convém lembrar que a despeito da aplicação da revelia, devem ser considerados os elementos já constantes dos autos, os quais podem, inclusive, levar a um juízo favorável ao responsável revel. Deve-se observar que nos processos do TCU a revelia não implica a presunção de que sejam verdadeiras todas as imputações levantadas contra o responsável, diferentemente do que ocorre no processo civil, em que o não comparecimento do réu nos autos leva à presunção da verdade dos fatos narrados pelo autor.
	39. Por fim, oportuno deixar assente o entendimento corrente deste Tribunal de que, de acordo com os arts. 70, parágrafo único, e 71, inciso II, da Constituição Federal c/c os arts. 5º, inciso II, 16, § 2º, e 19 da Lei 8.443/1992 e o art. 209, § 6º, do Regimento Interno, compete ao TCU julgar as contas de pessoas físicas ou jurídicas de direito privado que causarem dano ao erário, independentemente da coparticipação de servidor, empregado ou agente público, desde que as ações do particular contrárias ao interesse público derivem de ato, contrato administrativo ou instrumento congênere sujeito ao controle externo (vide Enunciado do Acórdão 321/2019 - Plenário, Relatora: Ministra Ana Arraes) .
	40. O recente Acórdão 1.767/2022 - 2ª Câmara, Relator: Ministro Marcos Bemquerer, exemplifica este posicionamento ao julgar as contas dos gestores públicos e da empresa contratada:
	'ACORDAM os Ministros do Tribunal de Contas da União, reunidos em sessão da 2ª Câmara, ante as razões expostas pelo Relator em:
	9.1. com fundamento nos arts. 1º, inciso I, 16, inciso II, 18 e 23, inciso II, da Lei 8.443/1992, julgar regulares com ressalva as contas de Vagner José Sales e Simão de Souza Lima e da Construtora Amazonas Acre Ltda., conferindo-lhes quitação;'
	41. Por isso, às contas de Pablo Dantas será proposto o julgamento pela regularidade com ressalvas, dando-lhe quitação, em razão da impropriedade relatada no parágrafo 31 supra, e às das empresas Dimensão e Disnomed regulares, com quitação plena.
	CONCLUSÃO
	42. Pablo Dantas de Moura Santos (CPF XXX.457.573-XX) e a empresa Dimensão Distribuidora de Medicamentos Eireli (CNPJ 02.956.130/0001-28) lograram desconstituir a irregularidade que lhes foi atribuída nesta TCE, aproveitando à empresa Distribuidora Nogueira de Medicamentos Ltda. (Disnomed - CNPJ 03.315.618/0001-39) , revel nos presentes autos.
	43. Conclui-se que não há elementos que permitam identificar com precisão o débito, incorrendo-se assim na previsão do § 1º, incisos I e II, do art. 210 do RI/TCU, ao estabelecerem que a apuração do débito por estimativa, na hipótese de não ser possível verificar com exatidão o real valor devido, deve ser feita apenas nos casos em que, por meios confiáveis, for possível apurar uma quantia que seguramente não exceda o real valor devido.
	44. Assim, propõe-se o acolhimento das alegações de defesa, afastando o débito que lhes fora imputado. Ainda, em relação ao então presidente da Fepiserh, Pablo Dantas de Moura Santos, propõe-se julgar suas contas regulares com ressalva, dando-lhe quitação, em razão da impropriedade relatada no parágrafo 31 supra, e das empresas Dimensão Distribuidora de Medicamentos Eireli e Distribuidora Nogueira de Medicamentos Ltda. (Disnomed) regulares, com quitação plena.
	45. Quanto ao pedido de sustentação oral formulado por Dimensão Distribuidora de Medicamentos Eireli (CNPJ 02.956.130/0001-28) (peça 49) , sendo o autor considerado como parte interessada, propõe-se o seu deferimento, com fulcro no art. 168, caput, do Regimento Interno/TCU.
	PROPOSTA DE ENCAMINHAMENTO
	46. Ante todo o exposto, submetem-se os autos à consideração superior, propondo:
	a) considerar revel a empresa Distribuidora Nogueira de Medicamentos Ltda. (Disnomed - CNPJ 03.315.618/0001-39) , nos termos do art. 12, § 3º, da Lei 8.443/1992;
	b) acolher as alegações de defesa de Pablo Dantas de Moura Santos (CPF XXX.457.573-XX) e Dimensão Distribuidora de Medicamentos Eireli (CNPJ 02.956.130/0001-28) ;
	c) com fundamento nos arts. 1º, inciso I, 16, inciso I, 17 e 23, inciso I, da Lei 8.443/1992 c/c os arts. 1º, inciso I, 207 e 214, inciso I, do Regimento Interno, que sejam julgadas regulares as contas da empresa Dimensão Distribuidora de Medicamentos Eireli (CNPJ 02.956.130/0001-28) e da empresa Distribuidora Nogueira de Medicamentos Ltda. (Disnomed - CNPJ 03.315.618/0001-39) , dando-lhes quitação plena;
	d) com fundamento nos arts. 1º, inciso I, 16, inciso II, 18 e 23, inciso II, da Lei 8.443/1992, c/c os arts. 1º, inciso I, 208 e 214, inciso II, do Regimento Interno, que sejam julgadas regulares com ressalva as contas de Pablo Dantas de Moura Santos (CPF XXX.457.573-XX) , dando-lhe quitação;
	e) deferir o pedido de sustentação oral formulado por Dimensão Distribuidora de Medicamentos Eireli (CNPJ 02.956.130/0001-28) , com fulcro no art. 168, caput, do Regimento Interno deste Tribunal;
	f) informar à Fundação Estatal Piauiense de Serviços Hospitalares - Fepiserh e aos responsáveis do acórdão que vier a ser proferido, destacando que o relatório e o voto que fundamentam a deliberação ora encaminhada podem ser acessados por meio do endereço eletrônico www.tcu.gov.br/acordaos; e
	g) arquivar os presentes autos, nos termos do art. 169, inciso III, do Regimento Interno deste Tribunal."
3.	O Ministério Público junto ao TCU, representado neste processo pelo Procurador Júlio Marcelo de Oliveira, manifestou-se de acordo com a proposta de encaminhamento da unidade técnica, fazendo as seguintes ponderações adicionais:
	" (...) o responsável comprovou que a Fundação promoveu pesquisa prévia de preços junto a 4 (quatro) fornecedores distintos, indo além da exigência legal e alinhando-se à remansosa jurisprudência deste Tribunal de Contas da União (...) 
Houve, então, atendimento formal à legislação de regência. 
	Não obstante a aderência à legislação de regência, importante notar que o exame dos autos não afastou a constatação inicial de que os preços pactuados foram superiores a outras compras realizadas na mesma época. Sopesou-se, todavia, para afastar a caracterização de superfaturamento, a dinâmica ímpar do mercado naquele momento, bem como os custos incorridos pelas revendedoras de produtos médico-hospitalares. (...) 
	Nesse contexto, o MP de Contas comunga da opinião de que, neste caso em concreto, não há elementos para que possa ser estimado, com razoável grau de precisão, o dano ao erário inicialmente vislumbrado pelo Tribunal. 
	Por fim, é importante notar que o Tribunal, em diversas outras assentadas, tem firmado convicção de que há possibilidade, em situações específicas e extraordinárias, de serem praticados preços superiores àqueles praticados pelo mercado ou constantes em painéis de referência. Nesse sentido, cita-se, a título ilustrativo, os Acórdãos 6.053/2022 - 1ª Câmera e 1.138/2022 - Plenário, ambos relatados pelo Exmo. Ministro Jorge Oliveira, também relativos à aquisição de insumos para o combate à pandemia Covid-19."
	É o relatório.

Caio Iatam Pádua de Almeida Santos (9415/OAB-PI), Fernanda Márcia de Lima Silva (12750/OAB-PI), Ottomar de Moura Ayres (9399/OAB-PI), Thaysa Holanda Lima Ayres (7869/OAB-PI), Juliana Dias Guerra Ferreira (29149/OAB-DF), Daniela Caldas Rosa Alves Coelho (17874/OAB-DF) e outros

Procurador Júlio Marcelo de Oliveira

TOMADA DE CONTAS ESPECIAL. FEPISERH. ACOMPANHAMENTO DAS AQUISIÇÕES PARA ENFRENTAMENTO DA PANDEMIA DE COVID-19. DISPENSA DE LICITAÇÃO. AQUISIÇÃO DE MÁSCARAS E LUVAS. INDÍCIOS DE SUPERFATURAMENTO. CONVERSÃO DA REPRESENTAÇÃO EM TCE. CITAÇÃO DO PRESIDENTE DA ENTIDADE E DAS EMPRESAS CONTRATADAS. REVELIA DE UMA EMPRESA. CONTRATOS ADITIVADOS PARA DIMINUIR OS PREÇOS, AJUSTANDO-OS AOS CRITÉRIOS ESTABELECIDOS PELA CORREGEDORIA ESTADUAL. PRODUTOS ADQUIRIDOS PELOS FORNECEDORES POR VALORES SUPERIORES AOS DO PAINEL DE REFERÊNCIA. INEXISTÊNCIA DE CONDIÇÕES SEGURAS PARA INFERIR A EXISTÊNCIA DE SOBREPREÇO. CONTAS DO EX-GESTOR REGULARES COM RESSALVA E DAS EMPRESAS REGULARES.

TOMADA DE CONTAS ESPECIAL (TCE)

No âmbito do esforço de acompanhamento das aquisições emergenciais realizadas para enfrentamento da pandemia de Covid-19, a Secretaria Estadual deste Tribunal no Piauí (Sec/PI) , detectou indícios de superfaturamento em aquisições de equipamentos de proteção individual pela Fundação Estatal Piauiense de Serviços Hospitalares (Fepiserh) . 	 
2. 	Por meio da Dispensa de Licitação 20/2020, a fundação celebrou os Contratos 55/2020 com a Dimensão Distribuidora de Medicamentos Eireli., no valor original de R$ 4.598.800,00; e 57/2020 com a Distribuidora Disnomed, no valor original de R$ 2.100.900,00. 
3.	Esses contratos apresentaram preços consideravelmente mais elevados que a mediana dos registrados em compras públicas efetuadas no mesmo período para os itens: máscara cirúrgica de 3 camadas, máscara N95 e luva, registradas no Painel de Preços do Governo Federal (PPGF) , conforme tabela abaixo: 
		Produto
	Valor nos Contratos
	Mediana dos preços PPGF

	Contratos
			Março/2020
	Abril/2020

	55 e 57
	Máscara cirúrgica 3 camadas
	R$ 5,20
	R$ 1,60
	R$ 2,69

	55 e 57
	Máscara N95
	R$ 53,64
	R$ 17,00
	R$ 16,50

	57
	Luva descartável individual
	R$ 44,80
	R$ 20,00
	R$ 29,45

4.	Importante observar que os preços à época, coincidente com o epicentro inicial da pandemia, apresentavam grandes oscilações. Em 04/06/2020, na tentativa de regular a questão, a Controladoria-Geral do Estado do Piauí (CGE) emitiu a Nota Técnica 5, estabelecendo novos preços de referências para esses itens.
5.	Apesar de parte do material ter sido fornecido antes da emissão dessa nota técnica, o que criou empecilhos para que o preço indicado pudesse ser imposto às empresas contratadas, a Episerh logrou firmar aditivos aos contratos reduzindo os montantes a serem pagos. Essas adequações acabam por reduzir o montante do débito calculado pela unidade técnica.
6.	No caso do Contrato 55/2020, os dois primeiros termos aditivos (TA) reduziram os preços da Máscara cirúrgica 3 camadas para R$ 4,75 e da Máscara N95 para R$ 23,34. Um terceiro TA aumentou a quantidade a serem fornecidas desses itens, utilizando o preço indicado na Nota Técnica da CGE.
7.	Processo similar aconteceu no Contrato 57/2020, cujo primeiro TA reduziu os preços da Máscara cirúrgica 3 camadas para R$ 4,78. Todas as entregas de Máscara N95 foram readequadas para o preço estipulado pela CGE, o que sanou qualquer indício de sobrepreço em relação a este item. Contudo, não houve alteração no preço da luva descartável.
8.	Mesmo após todas essas repactuações, a unidade técnica calculou haver um superfaturamento de R$1.914.391,56 no Contrato 55/2020 (Dimensão) e de R$126.942,00 no Contrato 57/2020 (Disnomed) .
9. 	A conversão do processo em TCE e a citação dos responsáveis foi determinada pelo Acórdão 2703/2021-TCU-Plenário.
10. 	Na presente fase processual, estão sendo analisadas as alegações de defesa apresentadas por Pablo Dantas de Moura Santos, então presidente da Fepiserh, e pela empresa Dimensão Distribuidora de Medicamentos Eireli. A empresa Distribuidora Nogueira de Medicamentos Ltda. (Disnomed) , apesar de regularmente citada, optou por manter-se silente, caracterizando sua revelia.
11.	Em sua defesa, a empresa Dimensão Distribuidora de Medicamentos Eireli apresentou uma série de notas fiscais de fornecedores para demonstrar que, para ela, seria impraticável vender os produtos pelos valor identificado pela Selog como parâmetro para aferir o indício de sobrepreço.
12. 	De fato, foram apresentadas notas fiscais (peças 25, p. 6; 26, p. 4; 27, pp. 4-6; e 28, p. 3) , que comprovam a compra de Máscaras cirúrgicas 3 camadas por R$ 2,997 e de Máscaras N95 por R$ 15,587. Esses valores, subtraídos dos créditos de ICMS e somados aos custos do frete, dos impostos (ICMS, Pis/Cofins e IR) , das despesas operacionais e das comissões sobre as vendas resultariam em montantes que, mesmo sem incluir qualquer lucro, já estariam bem acima da mediana registrada no Painel de Preços, referência adotada para apuração do sobrepreço. Conforme reconhecido pela unidade técnica, esses elementos são suficientes para demonstrar a inadequação do critério inicialmente eleito para refletir o preço médio de mercado do produto.
13. 	Desse modo, desprovidos de uma baliza segura, passa a ser extremamente temerário o processo de arbitramento do preço justo para o produto, uma vez que implicaria adentrar no mérito da adequabilidade da margem de lucro auferida pela empresa. Incorre-se, assim, na hipótese do art. 210, § 1º, incisos I e II, do RI/TCU, que prevê que a apuração do débito por estimativa, quando não é possível verificar com exatidão o real valor devido, deve ser feita apenas nos casos em que, por meios confiáveis, for possível apurar uma quantia que seguramente não exceda o real valor devido, o que não ocorreu.
14. 	Afastada a hipótese de superfaturamento, cumpre acolher as alegações de defesa apresentadas pela empresa Dimensão Distribuidora de Medicamentos Eireli, julgando regulares suas contas e dando-lhe quitação plena. 
15.	Apesar de a outra empresa envolvida, a Distribuidora Nogueira de Medicamentos Ltda. (Disnomed) , ter sido revel, aplicou-se, por paralelismo, o mesmo entendimento à análise da irregularidade atribuída a ela, tendo em vista a perfeita sintonia entre os preços praticados nos dois contratos. Assim, suas contas também devem ser julgadas regulares, dando-lhe quitação plena.
16.	Em relação ao então presidente da Fepiserh, Pablo Dantas de Moura Santos, propôs-se julgar suas contas regulares com ressalva, dando-lhe quitação, por não ter promovido pesquisa de preço atualizada do mercado por ocasião da assinatura de cada aditivo contratual, de forma a mitigar o risco de sobrepreço.
17.	Estou plenamente de acordo com essa proposta e acolho as análises contidas nos pareceres anteriores entre minhas razões de decidir, sem prejuízo de fazer breves considerações adicionais.
18.	As informações reunidas neste processo evidenciam o atendimento formal ao arcabouço legal. Com efeito, o então presidente da Fepiserh comprovou a realização de pesquisa prévia de preços junto a 4 (quatro) fornecedores distintos, conforme previsto no art. 4º-E, § 1º, inc. VI, da Lei 13.979/2020.
19.	Não obstante a aderência à legislação de regência, importante notar que não foi afastada a constatação inicial de que os preços pactuados foram superiores a várias outras compras realizadas na mesma época. Ponderou-se, todavia, para afastar a caracterização de superfaturamento, a situação completamente atípica do mercado naquele momento, bem como a volatilidade dos preços decorrente de altíssima demanda pelos produtos, da redução de oferta, e da insegurança causada no funcionamento das empresas no auge da pandemia.
20.	Registro, por último, que, por meio das petições de peça 61 e 65, a empresa Dimensão solicitou prazo adicional para aditar suas alegações de defesa. Contudo, os pedidos foram feitos após o encerramento da etapa de instrução do processo, o que desautoriza a inserção de novos elementos nos autos, conforme preceitua o art. 160, § 1º, do Regimento Interno. Observo, contudo, que o não acolhimento de seu pedido não trará maiores prejuízos à sua defesa, uma vez que os elementos aduzidos anteriormente já foram considerados suficientes para afastar sua responsabilidade.
21.	Com relação às demais questões levantadas neste processo, não tenho acréscimos a fazer à análise empreendida pela Selog, que considero suficientemente clara e abrangente.
	Ante o exposto, manifesto-me integralmente de acordo com os pareceres uniformes da unidade técnica e do MP/TCU e voto por que o Tribunal adote o acórdão que ora submeto à deliberação do Plenário.
TCU, Sala das Sessões, em 8 de março de 2023.
JORGE OLIVEIRA 
Relator